臺灣高等法院刑事裁定
110年度毒抗字第1180號
抗  告  人  毛庚新
即  被  告          


上列抗告人因毒品危害防制條例案件，不服臺灣士林地方法院中
華民國110年7月9日裁定（110年度毒聲字第554號），提起抗告
，本院裁定如下：
    主  文
原裁定撤銷。
檢察官之聲請駁回。                     
    理  由
一、原裁定意旨略以：被告毛庚新基於施用第一級毒品海洛因之
    犯意，於民國109年4月9日晚間11時許，在臺北市○○區○○○路
    0段00巷0弄00號4樓住處，以將海洛因置入針筒中注射入靜
    脈之方式，施用第一級毒品海洛因1次。嗣被告駕駛車牌號
    碼0000-00號自用小客車，於109年4月12日上午1時20分許，
    通過臺北市○○區○○○路0段000號前時為警攔查，經被告同意
    搜索，扣得海洛因1包及注射針筒1支，並經採集尿液送驗，
    呈嗎啡、可待因陽性反應。又被告前因施用毒品於96年5月3
    1日停止執行強制戒治釋放後，3年後再犯本案之罪，聲請人
    將被告聲請觀察、勒戒，於法並無不合，爰依毒品危害防制
    條例第20條第1項、第3項規定，裁定將被告送勒戒處所觀察
    、勒戒等語。
二、抗告意旨略以：被告前另因施用毒品案件，經檢察官為緩起
    訴處分確定，現正於執行戒癮治療中，原審裁定將被告送勒
    戒處所觀察、勒戒，將致被告生活、工作遭逢中斷，請求撤
    銷原裁定，並給予被告較有利之緩起訴戒癮治療處分等語。
三、按109年1月15日修正公布、同年7月15日施行之毒品危害防
    制條例第20條第3項規定，犯第10條之罪於觀察、勒戒或強
    制戒治執行完畢釋放後，3年後再犯第10條之罪者，適用本
    條前2項之規定。上開所謂「3年後再犯」，只要本次再犯（
    不論修正施行前、後）距最近1次觀察、勒戒或強制戒治執
    行完畢釋放，已逾3年者，即該當之，不因其間有無犯第10
    條之罪經起訴、判刑或執行而受影響（最高法院109年度台
    上大字第3826號刑事裁定意旨參照）；又97年4月30日修正
    公布之毒品危害防制條例第24條第1項，採行「觀察、勒戒
    」與「緩起訴之戒癮治療」並行之雙軌模式，並無「緩起訴
    之戒癮治療」應優先於「觀察、勒戒」的強制規定，參諸毒
    品危害防制條例第24條第2項規定、最高法院100年度第1次
    刑事庭會議決議之結論，檢察官對於「初犯」及「五年後再
    犯」（現行毒品危害防制條例已修正為「三年後再犯」）之
    施用毒品案件，如為附命完成戒癮治療之緩起訴處分，嗣該
    緩起訴處分被撤銷確定，檢察官應直接予以起訴或聲請簡易
    判決處刑，而不得再向法院聲請觀察、勒戒；反之，如係先
    向法院聲請觀察、勒戒，並視被告有無繼續施用毒品傾向，
    決定是否接受強制戒治，其於觀察、勒戒完畢或強制戒治期
    滿後，最終均可獲得不起訴處分，故如將後續不能完成戒癮
    治療及司法追訴之潛在風險一併納入考量，附命完成戒癮治
    療之緩起訴處分亦非必然有利於被告，是就保障被告利益之
    觀點而言，亦無必要將「緩起訴之戒癮治療」認係「觀察、
    勒戒」之前置處分。因此，檢察官本得依照個案實際情形，
    依法裁量決定採行何者為宜。再依毒品危害防制條例第24條
    第3項授權訂定之毒品戒癮治療實施辦法及完成治療認定標
    準（下稱上開標準）第6條：「檢察官為緩起訴處分前，應
    得參加戒癮治療被告之同意，並向其說明完成戒癮治療應遵
    守事項後，指定其前往治療機構參加戒癮治療」、「未滿二
    十歲之被告，並應得其法定代理人之同意。」之規定可知，
    受戒癮治療者必須自行前往治療機構接受戒癮治療並遵守一
    定事項，一旦違反，其緩起訴處分即有可能遭到撤銷，並由
    檢察官依法追訴，故如檢察官欲依毒品危害防制條例第24條
    規定，以緩起訴方式替代觀察、勒戒時，自應詢問行為人是
    否同意接受戒癮治療，是緩起訴之戒癮治療，應屬法律賦予
    檢察官偵查裁量結果之作為，不得認為係施用毒品者所享有
    之權利；而是否給予施用毒品者為附命完成戒癮之緩起訴處
    分，既屬檢察官之職權，法院原則上應尊重檢察官職權之行
    使，僅就檢察官之判斷有違背法令、事實認定有誤或其他裁
    量明顯瑕疪等事項，予以有限之低密度審查。又所謂檢察官
    之裁量具有重大明顯之瑕疵，乃就裁量決定之程序加以形式
    上觀察，不能有擅斷、恣意或濫權等明顯不當之情事，實體
    上則應檢視法定要件與個案事實有無欠缺合理關聯性或所為
    之裁量有無超越法律授權範圍等，是即便司法原則上應尊重
    檢察官行使職權之裁量結果，但絕非該裁量形成之程序不受
    任何司法審查，法院應綜合全偵查卷證予以認定程序上有無
    重大明顯瑕疵，方能符合雙軌制當初賦予檢察官法定職權，
    裁量選用初犯施用毒品罪者最適合之處遇方式之原始目的與
    立法意旨。
四、經查：
　㈠依修正後毒品危害防制條例第35條之1第1款規定，本件被告
    毛庚新施用第一級毒品海洛因之案件，於毒品危害防制條例
    修正條文生效時，尚處於偵查階段，即應適用修正後之毒品
    危害防制條例規定，先此敘明。
　㈡被告上開施用第一級毒品海洛因之事實，業據被告於偵查中
    坦承不諱（見毒偵字第690號卷《下稱毒偵卷》第87頁），且
    其於109年4月12日凌晨3時25分許同意員警採尿後，經以酵
    素免疫分析法初驗，再以氣相層析質譜儀確認檢驗結果呈嗎
    啡及可待因陽性反應等情，有採證同意書（見毒偵卷第41頁
    ）、台灣尖端先進生技醫藥股份有限公司109年4月28日濫用
    藥物檢驗報告（尿液檢體編號145038號）與臺北市政府警察
    局偵辦毒品案件尿液檢體委驗單（尿液檢體編號145038號）
    各1份附卷足稽（見毒偵卷第81頁、第85頁）；復以員警在
    臺北市○○區○○○路0段000號前經抗告人同意搜索後，扣得米
    白色粉塊1袋，經檢出第一級毒品海洛因成分等情，亦有自
    願受搜索同意書（見毒偵卷第23頁）、臺北市政府警察局保
    安警察大隊搜索、扣押筆錄、扣押物品目錄表（見毒偵卷第
    25至29頁）、交通部民用航空局航空醫務中心109年4月24日
    航藥鑑字第0000000號毒品鑑定書（見毒偵卷第99頁）在卷
    可佐，足認被告上開任意性自白與事實相符，被告施用第一
    級毒品犯行，堪可認定。
　㈢又被告前因施用毒品案件，經臺灣士林地方法院以95年度毒
    聲字第131號裁定送觀察、勒戒後，認有繼續施用毒品之傾
    向，再於95年度毒聲字第346號令入戒治處所強制戒治，於9
    6年5月31日停止處分之執行釋放，並由聲請人以96年度戒毒
    偵字第47號為不起訴處分確定，嗣後未再因施用毒品案件，
    執行觀察、勒戒或強制戒治等情，亦有本院被告前案紀錄表
    在卷可稽（見本院卷第40頁）。從而，本案於109年4月9日2
    3時許，施用第一級毒品海洛因之犯行，距前次強制戒治執
    行完畢已逾3年，揆諸前揭意旨，檢察官得依照個案實際情
    形，適法裁量決定是否採行觀察勒戒或緩起訴處分之戒癮治
    療。
　㈣查被告前分別於108年10月28日中午某時許、109年6月23日上
    午10時採尿時起回溯120小時內某時許，各施用第一級、第
    二級毒品1次等行為，經臺灣士林地方檢察署檢察官於110年
    4月28日為緩起訴處分確定，期間自110年4月28日至111年10
    月27日，並命被告遵守戒癮治療之事項，可認被告另因施用
    毒品案而進行戒癮治療中，此有臺灣士林地方檢察署檢察官
    緩起訴處分書在卷可參（見本院卷第37頁、第71頁至第73頁
    ）；又檢察官為達被告戒癮治療之目的，聲請法院裁定觀察
    、勒戒，而不為緩起訴處分戒癮治療，法院原則上固予尊重
    ，惟本案被告既因另毒品案件戒癮治療執行中，參以另案施
    用第一級、第二級毒品之犯行，分別係於108年10月28日中
    午某時許、109年6月23日上午10時採尿時起回溯120小時內
    某時許，而本案施用第一級毒品犯行時間為109年4月12日上
    午1點20分許，是本案實乃另案緩起訴處分確定前所為，實
    難認與毒品戒癮治療實施辦法及完成治療認定標準第2條第2
    項所列之3款情事相符，尚非不適合為附命完成戒癮治療之
    緩起訴處分情形；再者，依本案聲請書所載，並無敘述任何
    關於被告另案緩起訴處分確定與戒癮治療執行之成效（見毒
    偵字第1517號卷第3頁至第4頁），倘准許將被告送觀察勒戒
    ，則其現受戒癮治療之執行將中斷，尚難認係有利於被告之
    治療方式，而本件綜合偵查卷之全部卷證資料，檢察官就被
    告現受戒癮治療之執行狀況，亦未載明或列為本案聲請觀察
    勒戒之考量因素，縱以低密度審查，亦可認檢察官所為決定
    向法院聲請裁定被告送觀察勒戒之裁量權之行使，具有明顯
    之瑕疵，其聲請不應准許，原審未察，予以裁定准許檢察官
    之聲請，即屬無可維持，應由本院予以撤銷。又因本件聲請
    之瑕疵既已無從補正，為免發回原審重新裁定徒增司法資源
    之浪費，爰由本院自為裁定如主文第2項所示，另由檢察官
    依修法後毒品危害防制條例之立法精神，為適當之裁量。
據上論斷，應依刑事訴訟法第413條前段，裁定如主文。
中　　華　　民　　國　　110 　年　　8 　　月　　16　　日
                  刑事第二十庭  審判長法　官  王復生
　　　　　　　　　　　　　　　　　　　法　官  遲中慧
　　　　　　　　　　　　　　　　　　　法　官  蕭世昌
以上正本證明與原本無異。
不得再抗告。
                                      書記官  吳建甫
中　　華　　民　　國　　110 　年　　8 　　月　　16　　日